【裁判字號】    88,上易,5717
【裁判日期】    890126
【裁判案由】    詐欺
【裁判全文】
臺灣高等法院刑事判決                          八十八年度上易字第五七一七號
    上訴人  即
    自  訴  人  丙○○
    被      告  甲○○
    選任辯護人  陳永星
                林玟岑
右上訴人，因被告詐欺案件，不服台灣士林地方法院，八十八年度自字第九四號，中
華民國八十八年九月二十七日第一審判決提起上訴，本院判決如左：
    主  文
上訴駁回。
    理  由
一、自訴意旨略以：被告甲○○於民國八十七年十一月十九日，與自訴人丙○○及乙
    ○簽立承攬契約，由自訴人及乙○承攬被告所有門牌號碼台北市○○路○段八三
    號三樓之二、之四及四樓之一房屋室內裝潢之工程，約定總工程款新台幣（下同
    ）四百萬元，被告並簽發票額各六十萬元之支票二紙分交自訴人及乙○，充作工
    程預付款。嗣自訴人得悉上開契約應負之法律責任後，即邀約被告及乙○修改契
    約，並於同年十一月二十六日修改契約，將合約中自訴人之姓名刪除，自訴人並
    於翌日（即二十七日）簽發面額三十五萬元之支票（因乙○與被告訂約後，復將
    該工程轉包予自訴人，故扣除乙○應給付自訴人之設計費二十五萬元）予乙○，
    以退還被告所給之上開工程預付款，乙○且書立收受該筆款項及上開承攬契約與
    自訴人無涉之確認書予自訴人。後被告因乙○施工進度落後且品質不佳，遂要自
    訴人說明，經自訴人詳述上情，並出示上開確認書、支票影本及乙○轉承包上開
    工程予自訴人之母任負責人之達耀企業有限公司之契約等文件，是被告知自訴人
    已非該承攬契約之當事人至明。詎被告恐所交付之工程預付款無法取回，竟虛稱
    對乙○之施工已無信心，要求自訴人承接上開承攬工程，並表示其財力雄厚，自
    訴人因而陷於錯誤，同意施工。施工之初，被告付款均頗為乾脆，使自訴人不疑
    有他，戮力施工，期間被告尚追加工程。至工程完工，自訴人請領尾款時，被告
    始露出本意，宣稱已付自訴人及乙○一百二十萬元之預付款，尾款須俟向乙○討
    回後，始願給付等語，至此自訴人始知受騙。因認被告涉有詐欺罪嫌。
二、訊據被告甲○○堅決否認有自訴人指訴之犯行，辯稱：伊與自訴人丙○○及乙○
    定有承攬契約，嗣雖有換約之舉，惟所謂「換約」，乃將乙○之名改為其公司「
    大震設計工程有限公司」（下稱大震公司），並非解除自訴人之契約責任，是自
    訴人有施工之義務。另伊訂約之初，已給付工程預付款一百二十萬元，後又陸續
    支付三百三十一萬元，工程款已付清，並無尾款未付之情事等語。
三、本院查：
  (一)按犯罪事實應依證據認定之，無證據不得推定其犯罪事實。又不能證明被告犯罪
    者，應諭知被告無罪之判決，刑事訴訟法第一百五十四條、第三百零一條定有明
    文。又刑法第三百三十九條詐欺罪之成立，以意圖為自己或第三人不法所有，以
    詐術使人將本人或第三人之物交付或得利為要件。所謂以詐術使人交付或得利，
    必須被詐人因其詐術而陷於錯誤，若其所用方法，不能認為詐術，亦不致使人陷
    於錯誤，即不構成該罪（最高法院四十六年台上字第二六０號判例參照）。而是
    否有意圖為自己或第三人不法所有，施用詐術之行為，須依證據認定之，不能僅
    以交付財物及事後債務不履行之事實，遽推定行為人施用詐術。
  (二)被告於八十七年十一月十九日就上開房屋之室內裝潢工程與自訴人及乙○簽立承
    攬契約，簽約時被告並分別交付面額各六十萬元之支票予自訴人及乙○等情，業
    據自訴人及被告自承在卷，堪信被告與自訴人間確簽有右述房屋之室內裝潢工程
    契約，並給付票額一百二十萬元之支票為工程預付款。
  (三)八十七年十一月十九日簽約時，因乙○未帶大震公司章，故前述承攬契約由乙○
    以其名義簽約，嗣要將契約之「乙○」換為「大震公司」，故於八十七年十一月
    二十六日邀集被告與自訴人及乙○換約，換約時，因自訴人遲遲未到，故由被告
    與乙○先簽名，被告且一直等自訴人到場簽名，被告因久候自訴人未到，遂先離
    開，於被告離開後自訴人始到，惟因自訴人與乙○同屬上開契約之承攬人，該約
    相關事項乙○應會處理，遂未叫自訴人簽名等情，業據證人即簽約及換約時均在
    場之陳泳丞證述在卷。被告已支付上開工程預付款，而工程卻進度緩慢且多有錯
    誤，故多次由陳泳丞及林彬雄代被告召集自訴人與乙○等人協調工程施工情事等
    情，已據證人陳泳丞及林彬雄於原審調查時證述綦詳。而八十七年十一月二十七
    日後某日，被告因工程進度落後一事，曾傳真載有希望自訴人報告工程進度之信
    函予自訴人等情，則有自訴人自訴狀所附之附件四信函可稽。依上諸端，堪認被
    告「主觀上」認八十七年十一月二十六日之換約，乃將原承攬契約中之「乙○」
    改換為「大震公司」，而非解除其與自訴人間之承攬契約，若被告認其與自訴人
    之契約已解除，衡情，其嗣後自無傳真工程進度落後之信函予自訴人，及多次要
    陳泳丞等人代與自訴人協調工程施作之理。
  (四)自訴人雖提出支票、收據及確認書等影本證明其已退還工程預付款，而與該承攬
    契約無涉，然查自訴人簽發之支票受款人乃大震公司，收受者為乙○，而前述確
    認書復為乙○書立，俱與被告無涉，尚難執此認被告業與之解除前開承攬契約。
    另被告雖自承於八十七年十二月七日與自訴人協調時，自訴人有出示上開證件，
    惟亦難以此認被告同意解除該契約。
  (五)被告除前揭一百二十萬元之工程預付款外，尚先後給付自訴人三百三十一萬元等
    情，業據自訴人自承在卷，且有支票影本五紙附卷可參，而自訴人亦稱：被告每
    次付款均頗為乾脆等語，益徵被告無不支付工程款之不法所有意圖至明。
  (六)被告於本院審理時仍稱：伊係經陳泳丞介紹，而與自訴人及乙○於八十七年十一
    月十九日簽承攬契約，工程費共四百萬元，當天有簽六十萬元之支票二紙分別交
    付自訴人及乙○，一百二十萬元是訂金，十一月二十六日是乙○帶新契約來，當
    場將舊約撕掉，自訴人簽三十五萬元支票給乙○之事，伊不知情，修改契約自訴
    人及乙○並未退錢，伊亦不知確認書之事，現工程已全部完工，四百萬元亦已付
    清，他們換約未告知等語（見本院八十九年一月十日筆錄），被告既不知自訴人
    與乙○間書寫確認書及簽發三十五萬元退還情事，而工程已完成，被告並已付了
    四百多萬元，即難認其有何不法所有意圖。
  (七)自訴人於本院審理時稱：被告是與伊訂約，乙○只做一點點，被告將錢付給乙
    ○，被告只付伊三百七十多萬元，總工程款四百五十多萬元，一百二十萬元部分
    是訂金，伊付給乙○三十五萬元之事，被告並不知道（見本院八十九年一月十日
    筆錄）自訴人既已收受被告交付之三百七十多萬元，而被告又不知自訴人與乙○
    間內部之關係，自訴人主張被告仍應給付一百二十萬元，而被告主張工程款已全
    部結清顯見二人係因工程款結算認知有差距而生之糾紛，即難認被告有何詐欺行
    為。
  (八)乙○於本院審理時稱：伊有與被告簽約，簽約時被告有交付六十萬元之支票二紙
    分別給伊及自訴人，後來自訴人另開三十五萬元支票給伊，而工程伊作了被告一
    直刁難，這些工程本屬伊的，伊另有訂大理石，伊實際上約作了十多萬元之工程
    （見本院八十九年一月十日筆錄），由乙○之供述得悉，自訴人與乙○間對於工
    程應由何人施工，仍有爭議。乙○取得之款項係被告及自訴人所交付，乙○認仍
    應由伊施工，故未退還款項，自訴人認工程係全部由伊完成，故工程款應交給伊
    ，而被告認自訴人與被告均是契約當事人，以前所付款項屬工程款之一部，故不
    須另付尾款，而被告實際上已支付全部工程款，即難認其有何不法意圖。
  (九)綜上所述，被告辯稱：換約乃將乙○換為大震公司，並不影響其與自訴人間承攬
    契約之效力，其訂約時已支付工程預付款一百二十萬元，嗣又給付三百三十一萬
    元，支付總額已逾約定工程款（含追加工程部分），並無尾款未付之事等語，尚
    非無據，應屬可採，是無證據證明被告有自訴人自訴之犯行。此外，復查無其他
    積極證據足資證明被告有自訴人所指之犯行，自屬不能證明被告犯罪，揆諸前開
    法條及判例之意旨，原審為無罪判決之諭知。經核尚無不合，自訴人仍執前詞，
    指摘原判決不當，為無理由，應予駁回。
據上論斷，應依刑事訴訟法第三百六十八條，判決如主文。
中      華      民      國    八十九    年      一      月    二十六    日
                              臺灣高等法院刑事第二十四庭
                                  審判長法  官  陳  貽  男
                                        法  官  李  世  貴
                                        法  官  聶  齊  桓
右正本證明與原本無異。
不得上訴。
                                        書記官  黃  嬿  婉
中      華      民      國    八十九    年      一      月    二十八    日


司法院資訊處製作；財團法人民間司法改革基金會備份。
